臺北高等行政法院判決
　　　　　　　　　　　　　　　　　　 96年度訴字第01008號
　　　　　　　　　　　　　　　.
原　　　告　甲○○
被　　　告　經濟部智慧財產局
代　表　人　王美花（局長）住同上
訴訟代理人　丙○○
參　加　人　乙○○
上列當事人間因新型專利舉發事件，原告不服經濟部中華民國96
年1月16日經訴字第09606060420號訴願決定，提起行政訴訟，經
本院命參加人獨立參加訴訟，本院判決如下：
　　主  文
原告之訴駁回。
訴訟費用由原告負擔。
　　事  實
一、事實概要：
    原告前於民國93年11月22日以「具有緩衝外力撞擊之眼鏡結
    構」（下稱系爭案）向被告申請新型專利，經被告編為第00
    000000號進行形式審查，准予專利，並於原告依法繳納規費
    後，發給新型第M266461 號專利證書。嗣參加人乙○○以其
    違反專利法第108 條準用第31條、第94條第4 項之規定，對
    之提起舉發，案經被告審查，認系爭案有違專利法第94條第
    4 項之規定，於95年5 月22日以（95）智專三（一）02008
    字第09520391690 號專利舉發審定書為「舉發成立，應撤銷
    專利權」之處分。原告不服，提起訴願，經遭駁回，遂向本
    院提起行政訴訟。
二、兩造聲明：
　(一)原告聲明：訴願決定及原處分均撤銷（原告未於言詞辯論期
              日到場，聲明、陳述係依其起訴狀所載）。
  (二)被告聲明：駁回原告之訴，訴訟費用由原告負擔。
  (三)參加人聲明：參加人未於言詞辯論期日到場，亦未以書狀聲
                明陳述。
三、兩造之爭點：系爭案是否有違核准審定時專利法第94條第4
    項之規定，不符新型專利要件，而應予以撤銷？
  (一)原告主張之理由：
    1.按專利法第93條規定：「新型，指利用自然法則之技術思
      想，對物品之形狀、構造或裝置之創作。」明定新型專利
      著重在對物品之結構空間型態設計，而非技術原理之創新
      ，依專利法規定新型對物品之結構設計，乃必須符合新穎
      性及進步性要件，始得獲准新型專利；又專利法第94條第
      4 項規定：「新型雖無第一項所列情事，但為其所屬技術
      領域中具有通常知識者依申請前之先前技術顯能輕易完成
      時，仍不得依本法申請取得新型專利。」即若為增進功效
      及非顯而易知時，與現有結構存在差異性，符合專利之進
      步性，自然應准予新型專利；可知，新型專利若運用既有
      之技術或知識，而能增進功效，即具有專利性，在技術發
      展空間有限之領域中，如在技術上有改進，產生好用或實
      用之功效，得視為「具有增進某種功效」。再者，「任何
      專利申請案所揭露之特徵，均應依其專利說明書中之『申
      請專利範圍』所述者而定，必要時得參酌其專利說明書及
      圖式所示，方能作一明確比對」此乃行政法院之判決判例
      。
    2.系爭案與引證2 有許多不同點，此不同點係經兩案比對申
      請專利範圍及說明書後所產生，為何一定要認定為從特徵
      中作比較？兩案傳統結構（特徵之前文字敘述結構）已然
      不同，所產生之功能大不同，系爭案不但具有新穎性、實
      用性，而且較引證案2 具有進步的功效。再者，引證案1
      已由舉發審定書中判定不能證明系爭案有違專利法第108
      條準用第31條及第94條第4 項之規定。
    3.訴願駁回理由認為系爭案與引證2 相較，兩者均具一鏡框
      架（鏡框）．．．等主要構造。惟引證2 第00000000號「
      眼鏡構造改良」，其申請專利範圍為：「1.一種眼鏡構造
      改良，至少包括：鏡框1 ，內側裝設有鏡片2 ；鏡腳座3
      ，其前端為組接段而可焊固於鏡框1 外側端，尾端係延伸
      向上形成豎桿32；套合體4 ，其中央之穿孔41套接於豎桿
      32 ， 中段外圍設具二相鄰接且呈90度之切平面42，鏡腳
      5 ，其前端之扣環51扣合並焊固於套合體4 底段外圍，以
      使鏡腳5 乃可連同套合體4 一起以豎桿32為中心作轉動，
      並可使二切平面42抵止貼接於鏡腳座3 ，形成鏡腳5 張開
      及收合之定位狀態；其特徵在於：該鏡腳5 鄰接前端扣環
      51處係設以呈向內偏之斜向段52，當鏡腳5 為張開定位時
      ，斜向段52乃與鏡腳座3 產生一夾角者。2.依據申請專利
      範圍第1 項所述眼鏡構造改良，其中該夾角以15度為最佳
      者。」主要是鏡腳5 鄰接前端扣環51處係設斜向段52，當
      鏡腳5 為張開定位時，斜向段52乃與鏡腳座3 產生一夾角
      。
    4.系爭案申請專利範圍為：「一種具有緩衝外力撞擊之眼鏡
      結構，其係包含：一鏡框架10，為樞接兩鏡片20，兩側為
      線桿11，設有彎曲回的止擋環圈12，並且該止擋環圈12末
      端垂直一立柱13；兩鏡腳30，係框樞接於鏡框架10之止擋
      環圈12上，該鏡腳30前端33固設一樞接頭31；一樞接頭31
      ，具有一近半圓形周邊311及一切邊312，下段部位為一柱
      體313 與鏡腳30前端固接，該樞接頭31周邊有一凹道315
      ，而樞接頭31設有一孔洞314 ，孔洞314 供立柱13樞接；
      其特徵在於：該鏡腳30有一內彎之彎折段32位於樞接頭31
      後端；據此，當眼鏡受撞擊，該鏡框架10之止擋環圈12可
      深入鏡腳30之彎折段32內，以該彎折段32深入之空間，作
      為承受外力緩衝之空間，而鏡框架10之線桿11依靠樞接頭
      31之切邊312 作彈性迅速回復原狀，而達到緩衝外力撞擊
      及防止變形之目的。」
    5.比對系爭案與引證2案可知：
      引證2 之鏡框1 ，內側裝設有鏡片2 ；鏡腳座3 ，其前
        端為組接段而可焊固於鏡框1 外側端，尾端係延伸向上
        形成豎桿32；系爭案之鏡框架10，為樞接兩鏡片20，兩
        側為線桿11，設有彎曲折回的止擋環圈12，並且該止擋
        環圈12 末 端垂直一立柱13；引證2 之鏡框1 裝設鏡片
        2 ，再以焊固鏡腳座3 ，而且鏡腳座3 查其圖四為方型
        多處轉折，所以鏡框1 與鏡腳座3 分屬兩不同配件；系
        爭案之鏡框架10樞接兩鏡片20，兩側一體有彎曲折回的
        止擋環圈12 ， 鏡框架10與止擋環圈12為一體，同一體
        配件，止擋環圈12為彎曲折回，屬於圓弧造型，也就是
        止擋環圈12係由鏡框架10直接水平延伸再彎曲折回，引
        證2 之鏡腳座3 係以垂直桿（組接段31）作焊固於鏡框
        1 ，兩者差異大。
      引證2之套合體4中段外圍設具二相鄰接且呈90度之切平
        面41、42；系爭案之樞接頭31具有一近半圓形周邊311
        及一切邊312 ，該樞接頭31周邊有一凹道315 ；系爭案
        之樞接頭31為近半圓形周邊311 及一切邊312 ，周邊有
        一凹道315 ，而引證2 之套合體4 外圍為二相鄰接且呈
        90度之切平面41、42，如此產生極大差異。
        (1)引證2結構中二切平面42、42係呈90度之相交，所以
          鏡腳5 本身開張時與鏡框1 為垂直角，此開張功能可
          由結構中二切平面42、42係呈90度之相交而得知，而
          範圍界定係訴求結構裝置，界定產生之功能，因此訴
          願決定認為：「引證2 亦未限定其鏡腳與鏡框間之夾
          角為90度」，產生後之功能如何能界定？
        (2)又認為「系爭案該夾角之構造並無特殊之處」，實則
          不然。引證2 結構中二切平面42、42係呈90度之相交
          ，所以鏡腳5 本身開張後，非向外擴張一斜角度（鏡
          腳5 本身開張時與鏡框1 為垂直角），係經配戴後受
          人體臉頰擠壓，才向外擴張一斜角度，此時配戴時已
          向外擴張一斜角度，當受外力撞擊根本無緩衝空間，
          何來承接此過度外張之力，根本是一撞擊就變形（一
          般人正常之臉部是前窄後寬，前方（眼睛方向）小於
          後方（兩耳處），所以一般眼鏡係以緊夾住臉後方作
          定位）。
        (3)在系爭案說明書第7 頁第10行敘述：「鏡框架（10）
          與止擋環圈（12）二夾角略大於90度」（並非無任何
          提及），所以鏡腳（30）本身開張時已向外擴張一斜
          角度（有一緩衝區），鏡腳（30）與鏡框架10非垂直
          角，止擋環圈（12）與彎折段32（彎區弧度大、深度
          深）之距離遠，該眼鏡一旦承受外力時，該止擋環圈
          （12）能有一較大之緩衝空間抵入彎折段32一段距離
          ，真正承受變形之外力，而不破壞結構，有一承受變
          形之空間。
        (4)所以引證2 案一旦承受外力無法有如被舉發案之緩衝
          區域，只有鏡腳座3 受力而彎曲變形，亦即引證2 案
          製作斜向段52的目的在於因應人體臉部作夾持之用，
          其鏡腳5 開張時，雖然說明書述及「若遇外力作用，
          而使鏡腳5 過度外張時，斜向段52與鏡腳座3 形成之
          夾角θ，可確實有效地承接此過度外張，避免過度外
          張之力量施加於鏡框1 及鏡片2 ，以防止鏡框1 及鏡
          片2 變形損壞」，但是並無此真正承接此過度外張，
          該「遇外力作用」為臉頰擴張之力，非其他撞擊之力
          ，應加以區分清楚，否則與實際狀況差異大。
      引證2 閉合時，只要施一小力即自動閉合，系爭案閉合
        時，不作自動閉合，而是施一小力，自動張開歸位（自
        動張開歸位見於說明書第8 頁第7 行），原因在於：
        (1)兩者皆已作結構界定，所產生的動作及功能，當然非
          範圍界定標的，專利法第93條規定：「新型，指利用
          自然法則之技術思想，對物品之形狀、構造或裝置之
          創作。」，明定新型專利著重在對物品之結構空間型
          態設計，而非功能界定，所以訴願決定認為無此界定
          ，非正確看法。
        (2)引證2 鏡腳5 閉合時，鏡腳5 翻越二切平面42、42之
          垂直角處，此垂直角處行程短，鏡腳5 依靠二切平面
          42 、42 瞬間落差大，馬上產生一收折鏡腳5 之作用
          力，鏡腳5 撞及鏡片或鏡框，磨損鏡片或鏡框，造成
          表面脫落的現象：系爭案鏡腳30本身開張時係為彈開
          狀態，並已向外擴張一斜角度（鏡腳30與鏡框架10非
          垂直角），而且鏡腳30閉合時，線桿（11）此時依著
          樞接頭（31）之半圓形周邊（311 ），由於半圓形周
          邊（311 ）為圓周之弧邊（於此半圓形周邊311 處行
          程長），此時係靠人體手緩慢收折鏡腳（30），無任
          何鏡腳（30）撞及鏡片或鏡框的現象，沒有磨損鏡片
          或鏡框，造成表面脫落的現象。
      系爭案半圓形周邊（311）表面有一凹道（315）（於系
        爭案說明書第7頁13、14行），該切邊（312）亦具有凹
        道（316），以供線桿11穩定定位於凹道（315）或凹道
        （316），且立柱13不易脫離與樞接頭31之樞接。
        (1)引證2案完全無線桿3定位的結構，只靠豎桿32插入套
          合體4中央之穿孔41，在鏡腳5反覆地閉合、開張時及
          受外力撞及時，常因而豎桿32與套合體4脫離。
        (2)系爭案與引證2 案，在既知結構之描述上不同，因而
          產生功能及操作性不同，此點尚請再予詳查，並非如
          訴願決定所認為的系爭案與引證2 相較，兩者均具一
          鏡框架（鏡框）等主要構造，作一草率的帶過。
        (3)引證2 案既知結構與系爭案不同，而都是以其特徵在
          於作區分界定的範圍，且界定的範圍都為某一小配件
          ，引證2 案可以獲准專利，系爭案無論再於既知結構
          或特徵所在均較與引證2 案進步，自然可佐證系爭案
          更具有專利性。
    6.綜上所述，系爭案乃符合專利法之規定，本案之結構與引
      證案2不同，具有進步性，應予以撤銷原處分。
  (二)被告主張之理由：
    1.原告主張引證2與系爭案具有以下不同：
      系爭案止擋環圈12係由鏡框架10直接水平延伸再彎折折
        回，而引證2之鏡腳3係以垂直桿（組接段31）作焊固於
        鏡框1。
      引證2 一旦承受外力無法有如系爭案之緩衝區域，只有
        鏡腳座3 受力而彎曲變形，亦即引證2 製作斜向段52的
        目的在於因應人體臉部作夾持之用，其鏡腳5 開張時，
        該「遇外力作用」為臉頰擴張之力，並非其他撞擊之力
        。
      引證2 鏡腳5 閉合時，鏡腳5 翻越二切平面42、42之垂
        直角處，此垂直角處行程短，鏡腳5 依靠二切平面42、
        42 瞬 間落差大，馬上產生一收折鏡腳5 之作用力，鏡
        腳5 撞及鏡片或鏡框，磨損鏡片或鏡框，造成表面脫落
        的現象；而系爭案鏡腳30本身張開時係為彈開狀態，並
        已向外擴張一斜角度，（鏡腳30與鏡框架10非垂直角）
        ，而且鏡腳30閉合時，線桿（11）此時依著樞接頭（31
        ）之半圓形周邊（311 ），由於半圓形周邊（311 ）為
        圓周之弧邊（於此半圓形周邊311 處行程長），此時係
        靠人體手緩慢收折鏡腳（30），無任何鏡腳（30）撞及
        鏡片或鏡框的現象，沒有磨損鏡片或鏡框，造成表面脫
        落的現象。
      系爭案半圓形周邊（311）表面有一凹道（315）（於系
        爭案說明書第7頁第13、14行有詳述），該切邊（312）
        亦具有凹道（316），以供線桿11定位於凹道（315）或
        凹道（316），且立柱13不易脫離與樞接頭31之樞接。
    2.有關前述：就系爭案止擋環圈12係由鏡框架10彎折折回
      ；其樞接頭具有一近半圓形周邊及一切邊，該樞接頭周
      邊有一凹道等構造均並非系爭案構造特徵，且前述系爭案
      與引證2 之該等不同均係為所屬技術領域中具有通常知識
      者依申請前之引證2 顯能輕易完成者。另就系爭案申請
      專利範圍所載，鏡腳有一內彎之彎折段位於樞接頭後端；
      據此，當眼鏡受撞擊，該鏡框架之止擋環圈可深入鏡腳之
      彎折段內，以該彎折段深入之空間，作為承受外力緩衝之
      空間等構造確已見於引證2 ，其理由已於原處分中論明。
      另系爭案半圓形周邊311 並非記載於申請專利範圍之特徵
      中，況引證2 鏡腳閉合時，其鏡腳座亦可依著套合體周邊
      緩慢收折鏡腳，故系爭案並無特殊新功效之增進；引證2
      亦非當然具有前述所述鏡腳5 撞及鏡片或鏡框，磨損鏡
      片或鏡框，造成表面脫落的缺點。
　　理  由
甲、程序方面：
    原告經合法通知，無正當理由而未於言詞辯論期日到場，核
    無行政事訴訟法第218 條準用民事訴訟法第386 條各款所列
    之情形，爰依被告聲請由其一造辯論而為判決。又被告代表
    人於訴訟中變更為王美花，業據其聲明承受訴訟，核無不合
    ，應予准許。
乙、實體方面：
一、按凡利用自然法則之技術思想，對物品之形狀、構造或裝置
    之創作，而可供產業上利用者，得依法申請取得新型專利，
    固為專利法第93條及第94條第1項前段所規定。惟如其新型
    「為其所屬技術領域中具有通常知識者依申請前之先前技術
    顯能輕易完成時，仍不得依本法申請取得新型專利。」復為
    同法第94條第4項所明定。
二、本件系爭「具有緩衝外力撞擊之眼鏡結構」新型專利案，係
    包含：一鏡框架，為樞接兩鏡片，兩側為線桿，設有彎曲折
    回的止擋環圈，並且該止擋環圈末端垂直一立柱；兩鏡腳，
    係框樞接於鏡框架之止擋環圈上，該鏡腳前端固設一樞接頭
    ；一樞接頭，具有一近半圓形周邊及一切邊，下段部位為一
    柱體與鏡腳前端固接，該樞接頭周邊有一凹道，而樞接頭設
    有一孔洞，孔洞供立柱樞接；其特徵在於：該鏡腳有一內彎
    之彎折段位於樞接頭後端；據此，當眼鏡受撞擊，該鏡框架
    之止擋環圈可深入鏡腳之彎折段內，以該彎折段深入之空間
    ，作為承受外力緩衝之空間，而鏡框架之線桿依靠樞接頭之
    切邊作彈性迅速回復原狀，而達到緩衝外力撞擊及防止變形
    之目的。
三、經查：
(一)、參加人所提舉發引證2 為88年7 月11日公告之第00000000號
    「眼鏡構造改良」新型專利案，包括：鏡框，內側裝設有鏡
    片；鏡腳座，其前端為組接段而可焊固於鏡框外側端，尾端
    係延伸向上形成豎桿；套合體，其中央之穿孔套接於豎桿，
    中段外圍設具二相鄰接且呈90度之切平面；鏡腳，其前端之
    扣環扣合並焊固於套合體底段外圍，以使鏡腳乃可連同套合
    體一起以豎桿為中心作轉動，並可使二切平面抵止貼接於鏡
    腳座，形成鏡腳張開及收合之定位狀態；其特徵在於：該鏡
    腳鄰接前端扣環處係設以呈向內偏之斜向段，當鏡腳為張開
    定位時，斜向段乃與鏡腳座產生一夾角者。系爭案與引證2
    相較，兩者均具有：一鏡框架（鏡框）、兩鏡腳及一樞接頭
    （套合體），該鏡框架為樞接兩鏡片，兩側為線桿，設有彎
    曲折回的止擋環圈（鏡腳座），並且該止擋環圈末端垂直一
    立柱（豎桿）；兩鏡腳，係框樞接於鏡框架之止擋環圈（鏡
    腳座）上，鏡腳前端固設一樞接頭（套合體）；該樞接頭，
    下段部位為一柱體與鏡腳前端固接，而樞接頭設有一孔洞（
    中央之穿孔），孔洞供立柱樞接；該鏡腳有一內彎之彎折段
    （斜向段）位於樞接頭後端等主要構造。且系爭案具有當眼
    鏡受撞擊時，該鏡框架之止擋環圈可深入鏡腳之彎折段內，
    以該彎折段深入之空間，作為承受外力緩衝之空間，而鏡框
    架之線桿依靠樞接頭之切邊作彈性迅速回復原狀，以達到緩
    衝外力撞擊及防止變形之目的及功效；亦已見於引證2 之鏡
    腳鄰接前端扣環處係設以呈向內偏之斜向段，當鏡腳為張開
    定位時，斜向段乃與鏡腳座產生一夾角者，藉由此夾角之設
    計，當鏡腳受到外力張開時，乃產生一段緩衝距離，可有效
    避免鏡框及鏡片因過度外張而變形損壞，是系爭案與引證2
    之主要構造及功效均相同。雖系爭案樞接頭具有一近半圓形
    周邊及一切邊，且該樞接頭周邊有一凹道，與引證2 套合體
    係具有二相鄰接且呈90度之切平面等構造上仍略有差異，惟
    該等不同係為其所屬技術領域中具有通常知識者依申請前之
    先前技術顯能輕易完成者，引證2 足以證明系爭案不具進步
    性。
(二)、至原告訴稱系爭案鏡框架10與止擋環圈12之夾角略大於90度
    云云。惟查，該等構造並未記載於系爭案申請專利範圍中，
    且鏡腳與鏡框間夾角之角度係可任意選擇與調整者，引證2
    亦未限定其鏡腳與鏡框間之夾角為90度，系爭案該夾角之構
    造並無特殊之處；況引證2 之鏡腳鄰接前端扣環處係設有向
    內偏之斜向段，藉此產生一段緩衝距離，可有效避免鏡框及
    鏡片因過度外張而變形損壞，確實與系爭案以彎折段作為承
    受外力緩衝之空間，以緩衝外力撞擊及防止變形之設計目的
    及功效相同。
(三)、原告另訴稱系爭案鏡腳收折閉合時，線桿11係依著樞接頭31
    之半圓形周邊311 ，緩慢接觸鏡片或鏡框云云。惟查，該等
    構造亦未記載於申請專利範圍之構造特徵中，且所謂鏡腳緩
    慢接觸鏡片或鏡框無任何撞及現象，亦非屬系爭案之創作目
    的或所欲改良之標的；況引證2 之鏡腳閉合時，其鏡腳座亦
    非不可依著套合體周邊緩慢收折鏡腳，所訴核無可採。
四、綜上所述，被告認系爭案有違專利法第94條第4 項之規定，
    而為舉發成立，應撤銷專利權之處分，尚無違誤。訴願決定
    予以維持，亦無不合。原告訴請撤銷訴願決定及原處分，為
    無理由，應予駁回。
據上論結，本件原告之訴為無理由，爰依行政訴訟法第218 條、
第98條第1 項前段，民事訴訟法第385 條第1 項前段，判決如主
文。
中    華    民    國    96     年    12     月   27   日
                        第四庭審判長法  官 陳國成
                                    法  官 李玉卿
                                   法  官 陳忠行
上為正本係照原本作成。
如不服本判決，應於送達後20日內，向本院提出上訴狀並表明上
訴理由，如於本判決宣示後送達前提起上訴者，應於判決送達後
20日內補提上訴理由書（須按他造人數附繕本）。
中　　華　　民　　國　　96　　 年　　12　 　月   27   日
 　　  　　　　　　　    　         書記官  陳又慈
